臺灣彰化地方法院民事判決
109年度建字第10號
原      告  中台營造股份有限公司

法定代理人  葉大猷  
訴訟代理人  施驊陞律師
被      告  彰化縣政府

法定代理人  王惠美  
訴訟代理人  蕭智元律師
上列當事人間請求給付工程款等事件，本院於民國111年1月4日
言詞辯論終結，判決如下：
    主  文
被告應給付原告新台幣伍佰柒拾參萬伍仟捌佰貳拾柒元，及自民
國109年6月10日起至清償日止，按年息百分之五計算之利息。
原告其餘之訴駁回。
訴訟費用由被告負擔百分之六十，餘由原告負擔。
本判決於原告以新台幣壹佰玖拾壹萬壹仟玖佰肆拾貳元供擔保後
得假執行；然於被告以新台幣伍佰柒拾參萬伍仟捌佰貳拾柒元為
原告供擔保後，得免為假執行。
原告其餘假執行之聲請駁回。
    事實及理由
一、原告起訴主張：
（一）聲明求為判決：⑴被告應給付原告新台幣（下同）9,544,0
      75元整，暨自本起訴狀繕本送達之翌日起至清償日止，按
      年息百分之五計算之利息；⑵訴訟費用由被告負擔；⑶原告
      願供擔保，請准宣告假執行。
（二）緣被告辦理「彰化縣員林鎮過溝排水多功能調節（滯洪池
      ）工程併辦土石標售暨彰化縣員林鎮過溝排水多功能調節
      （滯洪池）工程管理樓土建及裝修等2項合併」採購案（
      下稱本標案），原告於民國（下同）104年11月26日得標
      ，並於104年12月31日與被告簽訂「彰化縣員林鎮過溝排
      水多功能調節（滯洪池）工程」契約（下稱系爭滯洪池契
      約），金額108,904,289元（含營業稅5,185,919元），以
      及「彰化縣員林鎮過溝排水多功能調節（滯洪池）工程管
      理樓土建及裝修」契約（下稱系爭管理樓契約），金額57
      ,285,711元（含營業稅2,727,891元），按滯洪池契約第8
      條及管理樓契約第7條「……本工程應於簽訂契約（除另有
      規定外）本契約以甲方簽約之日為簽約日）後，由甲方書
      面通知之次日起開工，並於開工之次日起530日竣工……」
      。依本標案投標須知第7點：「七十七、其他須知：（十
      二）為利2項合併採購案日後施工一致性，本2項工程開、
      停、復及竣工日期採同一時間計算。」是本標案係因經費
      補助所需而拆分為2契約簽訂，實際工程進度係合併計算
      。
（三）又本標案工程，原告公司係於105年1月18日開工，原經被
      告同意展延工期4次共188天（第1次展延48天、第2次展延
      6天、第3次展延1天，第4次展延8天），停工40天（105年
      1月21日停工至105年3月1日復工），預定完工日延至106
      年12月26日，系爭工程實際於107年3月20日竣工，惟因被
      告認原告於預定完工尚有「鋁包版施做及安裝合骨料及施
      做」工項未施作完成、至實際完工日止共逾期84日，遂計
      罰逾期違約金736,147元。原告認為系爭工程逾期完工有
      不可歸責原告之事由，應展延工期，且本工程有漏項之情
      事，前曾向行政院公共工程委員會申請調解，嗣仍調解不
      成立，原告爰依系爭契約與民法關於承攬之規定，請求被
      告應返還不當計罰之逾期違約金、展延工期所增加之履約
      費用、變更設計之工程款，共計9,544,075元。原告請求
      之項目如下（四）、（五）、（六）、（七）所述。
（四）原告並未逾期完工，被告不應計罰逾期違約金736,147元
      ，應返還予原告：
　　⒈系爭管理樓契約第7條第8款約定，「因下列原因或因甲方
      之影響（且非可歸責於乙方）致影響進度網圖要徑作業之
      進行，而需展延工程期者，乙方得向甲方申請展延工期。
      」其中第（一）目約定：「發生第十八條第八款不可抗力
      或不可歸責契約當事人之事故」；同款第（四）目約定：
      「因辦理變更設計或增加工程數量」。系爭契約第18條第
      8款約定：「甲方及乙方因天災或事變等不可抗力或不可
      歸責於本契約當事人之事由，致未能依時履約者，乙方得
      依第八條第七款規定，申請延長履約期限……」，其中第（
      十一）目約定「政府法令之新增或變更」。
　　⒉本工程A棟管理樓二樓防災教室鋼構結構，原設計雖已有相
      關圖說尺寸，然其數量未列於契約詳細價目表中，屬契約
      漏項。原告於106年1月13日發文，告知被告該項目需納入
      變更設計辦理，後依據被告106年4月18日第七次工作小組
      會議會議討論（府水道字第1060136886號函）此鋼構工程
      部分先行施作，並於106年8月24日議價完成。然被告辦理
      變更設計僅給予所增加鋼構之費用，未一併延長本工項施
      工工期，蓋原告被告之A棟管理二樓鋼構結構先行施作後
      ，立即備料，並於106年5月17日鋼構廠驗，106年6月26日
      開始吊裝，因增加鋼構施工數量，其備料造成工程開始施
      作日期，自原先預定106年1月27日至實際鋼構吊裝日期10
      6年6月26日增加150天，被告未予展延，即非合理。故此
      契約漏項，雖原訂於106年1月27日開工，但被告遲至106
      年4月18日始告知原告得開始施作，顯非可歸責於原告，
      開工日期應從106年6月26日起算，此部分應展延工期150
      天。
　　⒊又系爭管理樓契約A管理樓空間桁架工程（空間桁架、彩鋼
      、鋁包版等），原契約金額為空間桁架加彩鋼12,321,601
      元，鋁包版施作安裝工程A棟（3,990,720元）、B棟（1,1
      02,930元）、C棟（2,930,372元）共8,032,022元，前開
      合計20,353,623元。其中就「鋁包版施做安裝含骨料及施
      做工程」，因有契約漏項，增加C型鋼骨料之費用6,337,4
      14元及因此增加之工期，原告以該契約漏項所增加之費用
      占「鋁包版施做安裝含骨料及施做工程」費用之比例計算
      應給予展延之工期，被告依約應再予展延工期51天【依原
      契約施工預定進度表，A棟管理樓空間桁架工程（空間桁
      架、彩鋼、鋁包版等）預計施工期限為165天，因鋁包版
      工程增加C型鋼骨料數量需增加之施工工期為165天×6,337
      ,414/20,353,623≒51天】，是本件工程自開工106年6月26
      日起算，加計原本施工期程165日，展延51天，完工日期
      應展延至107年4月7日。
　　⒌本案工程係於104年11月27日公告決標，工程期限本應展延
      至107年4月7日，履約期間適勞基法一例一修之法令變更
      ，依據行政院公共工程委員會106年3月7日工程企字第106
      00064480號函及其附件說明，自105年12月23日迄107年4
      月7日計470日，扣除不列入計算之天數計8日，可展延之
      天數為33天【（470-8）/每14天展延一天＝33天】，故本
      工程應再展延33天的工期。
　　⒍綜上所述，本工程應展延工期合計234天（150+51+33=234
      ），經展延後，本工程竣工日為107年5月26日，原告於10
      7年3月20日報竣工，並無逾期之情事，被告計罰逾期違約
      金736,147元為無理由，是此費用為原告本應領得之工程
      款，被告仍應給付之。
（五）本標案因不可歸責於原告之因素，需展延工期289天，被
      告應給付原告展延工期所增加之履約費用2,265,514元：
    ⒈系爭契約第5條第7款約定，「乙方履約遇到有下列政府行
      為之一，致履約費用增加或減少者，本契約價金得予調整
      」，第（一）目「政府法令之新增或變更」，同條第11款
      約定，「契約履約期間，有下列情形之一（非可歸責於乙
      方），致增加乙方履約成本者，乙方為完成契約標的所需
      增加之必要費用，由甲方負擔。」，第（八）目「其他可
      歸責於甲方之情形」。
    ⒉另系爭契約就因可歸責於被告之因素，應加原告之履約成
      本，並無約定計算方法，惟依據行政院公共工程委員會10
      6年3月7日工程企字第10600064480號函第六項：「機關依
      本處理原則展延工期者，依核定展工期日數占契約原訂履
      約日數之比率，乘以契約價金總額百分之二點五計算增加
      之履約費用，……。」。
    ⒊查本工程因相關管線單位審查及颱風等事故，於105年7月2
      9日核定第一次展延工期48天、106年8月24日核定第二次
      展延工期6天、106年9月1日核定第三次展延工期1天，展
      延工期計55天，另依上開原告（四）之主張，被告依約應
      再展延工期234天，合計展延工期289天。參酌上開行政院
      公共工程委員會106年3月7日函文意旨，本工程原契約總
      價166,190,000元，契約原訂工期530天，則展延工期289
      天所增加履約費用289/530×166,190,000元×2.5%＝2,265,5
      14元。
（六）本標案「鋁包板施作安裝含骨料及施作」工項，因變更設
      計，被告須再給付原告關於C型鋼骨料之費用6,337,414元
      ：
　　⒈系爭契約第5條第1款約定，契約因事實之需要，甲方有隨
      時以書面通知乙方辦理變更設計之權，乙方同意配合辦理
      變更設計後本契約價金依下列方式調整，第（二）目，新
      增工程項目者，增加數量以雙方議定之單價計算。　
　　⒉又依契約詳細價目表壹.一.96「C型鋼150*65*20*2.3t」其
      單價為1,571元/㎡，此為空間桁架上骨料之單價。復依契
      約圖書AR-12，空間桁架骨料配置圖顯示，其骨料C型鋼-1
      50*65*20*2.3t之間距為900㎜，然本工項包板內骨料C型鋼
      -150*65*20*2.3t，其間距間為450㎜，其施工狀況不同，
      故不能直接引用契約單價，而須視新增工程項目。再者，
      由契約本工項之單價分析表顯示，本工項單價並無含C型
      鋼175*65*20*3.2之費用。
　　⒊是依契約詳細價目表內空間桁架骨料「C型鋼150*65*20*2.
      3t」，其單價為1,571元/㎡。復依契約圖說AR-12，空間桁
      架骨料配置圖顯示，其骨料C型鋼-150*65*20*2.3t之間距
      為900㎜，然本工項鋁包版內骨料C型鋼-150*65*20*2.3t，
      間距間為450㎜，由此推得本工項之單價為1,571元×900/45
      0=3,142元/㎡。
　　⒋本工項於A棟管理樓原契約數量為960㎡，變更設計後為1,13
      6㎡，於B、C棟其數量分別為265㎡、706㎡，合計1,136+265+
      706=2,017㎡，故「鋁包版施作及安裝含骨料及施作」工項
      ，因變更設計所增加之金額為：2,017㎡×3,142元/㎡=6,337
      ,414元。
（七）系爭契約中就「不銹鋼捲門」項目變更為「不銹鋼防火捲
      門」，被告須再給付原告205,000元：
    ⒈系爭契約第5條第1款第（三）目：因變更設計而廢棄拆除
      乙方以履約完成之部分項目，由甲方按實核驗收數量以本
      契約相關單價給付外，並酌補拆除清理、退運費及合理之
      損失。
    ⒉系爭契約就不銹鋼電動鐵捲門之設置，A棟管理樓往B棟SD4
      及B棟往C棟SD4，依原契約設計圖說為防颱型、防夾，其
      材料送審業於106年3月20日經被告核准在案。106年5月第
      一次變更設計時，被告將A棟管理樓往B棟之SD5變更為60A
      防火門，而B棟往C棟之SD4則為有標示變更，又B、C棟變
      更說明之變更內容，亦未述及SD4有做變更，依B、C棟第
      一次變更設計圖AR-12所示，SD4雖有將原契約設計途中之
      立面加註為60A防火門，但並無以雲狀圖提示有做變更。
      另依A棟管理樓及B、C棟之變更設計工程預算書變更項目
      明細表中所示，其SD5及SD4項目及說明欄中，與原契約詳
      細價表所列之一樣為防颱型、防夾，並無新增60A防火門
      工作項目。
    ⒊故本不銹鋼電動鐵捲門之工項，原告已依被告所核准之送
      審圖樣施工完成，且契約內所列單價亦非60A防火門之項
      目，然被告為順利取得使照，要求原告應更換為60A防火
      門，因而額外增加費用205,000元，依系爭契約第5條第1
      項第（三）目，被告應給付此部分之費用予原告。　　　
（八）對社團法人臺中市土木技師公會110年8月23日（110）中
      土鑑發字第069-10號函附之「109年度建字第10號原告中
      台營造股份有限公司與被告彰化縣政府間給付工程款等事
      件」鑑定（110鑑064號）報告書（下稱臺中市土木技師公
      會鑑定報告書）之意見：
　　⒈對鑑定結論稱，鋁包版施作及安裝含骨料及施作工項，因
      漏項所增加之金額為5,070,738元整，原告無意見。　
　　⒉對鑑定結論稱，仍有工程逾期49天問題，依據被告履約時
      扣罰計算方式計算逾期違約金429,419元，原告無意見。
　　⒊鑑定意見雖稱，原告得請求被告給付因展延工期所導致之
      履約必要費用為358,361元，然該部分僅包含第一次至第
      三次核准展延工期48天之履約必要費用，但認為第四次展
      延工期事由，原告亦有可歸責事由，而否准原告第四次展
      延工期所增加之履約必要費用，惟查，就鋼構工程之契約
      漏項部分（即鑑定事項第一項），鑑定意見認為此部分兩
      造均有共同遲延之情形，故建議可展延工期31天，另建議
      給予原告備料及進場時間30天，合計得展延工期61天，是
      上開61天之展延期間，既有共同遲延事由，而需共同承擔
      工期展延，卻不許原告請求此段期間所增加之履約必要費
      用，故原告仍主張被告應給付此期間所增加之履約必要費
      用。
　　⒋另鑑定結論略稱：建議被告應給付原告4,999,680元，於超
      過請求部分建議不應准許，然查，被告已先對原告計罰73
      6,147元，然依鑑定結論認為，逾期違約金被告僅得對原
      告計罰429,419元，則超過429,419元部分之扣款為無理由
      ，就違約金部分，被告應返還原告306,728元（計算式：7
      36,147元-429,419元=306,728元），故被告至少應給付原
      告之金額為5,735,827元（計算式：5,070,738元+306,728
      元+358,361元=5,735,827元）。
（九）就社團法人臺中市土木技師公會110年11月1日（110）中
      土鑑發字第069-12號函之意見為，就增加履約成本的費用
      ，應該一樣要有共同遲延法理的適用。
二、被告則以：
（一）原告主張返還逾期違約金部分，否認原告主張工期應再展
      延234天：
    ⒈原告主張A棟管理樓防災教室鋼構漏項應展延工期150天部
      分：
　　⑴原告於本件訴訟中，主張因A棟管理樓防災教室鋼構結構漏
      項，影響其施作，應展延工期150天云云。然原告於工程
      施工中之106年8月間向被告申請第4次展期時，另主張A棟
      管理樓二樓版鋼構工程漏項，伊於106年1月13日告知該項
      應納入變更設計，依施工預定進度網圖，該工項預定於10
      6年1月27日，預計完成時間為106年2月6日，嗣106年4月1
      8日第七次工作小組會議結論，請伊先行施作，受影響時
      間為106年1月13日至106年4月18日共96天，但106年3月24
      日管理樓二樓西側版方施作完成（現場施作延宕時間）共
      57日，應扣除，因此請求該部分展期39日等語，但經監造
      單位即黎明工程顧問股份有限公司審查結果認為該部分展
      期無理由，被告因此未同意該部分展期。然原告於本件訴
      訟中改稱同一事由應展期150天，前後已有齟齬，難以採
      信。
　　⑵又原告雖主張A棟管理樓二樓鋼構吊裝預定日期為106年1月
      27日，但原告因其自身工程延宕，實際可施工日期為106
      年3月24日後，足見原告主張自106年1月27日至106年3月2
      4日展延工期，顯無理由。
　　⑶再者，依系爭管理樓契約第2條契約價金約定：「新台幣伍
      仟柒佰貳拾捌萬伍仟柒佰壹拾壹元整。履約標的及地點乙
      方（指原告）應給付之標的及工作事項詳如附詳細表及設
      計圖說等。」可見原告有按圖施作之義務。又系爭採購投
      標須知第76條第1項規定：「有關報價清單漏項或數量倘
      有爭議，廠商應於得標後1個月內提出申請調整，其規定
      按政府採購法及比照採購契約要項第32點辦理；如契約價
      金係以總價決標，實作結算給付，不適用前述要項第32點
      第2款規定。」。是依前揭採購須知，原告得標後即應從
      速檢視報價清單是否有漏項或數量有爭議，並於得標後1
      個月內申請調整。查系爭工程契約詳細價目表雖漏未將A
      棟管理樓2樓防災教室鋼構結構之數量單價列載於詳細價
      目表中，但原設計圖中均有相關圖說尺寸，並無不能按圖
      施作之情形，且原告提出之預定網圖中亦已將管理樓案樓
      板相關施作時間列入考量，詳細價目中數量之漏載並不影
      響原告備料及施工，原告有按圖施作之義務，自不能以此
      作為展延工期之事由。是原告以該事由主張106年1月27日
      至106年6月26日應展延工期150天，並無理由。
    ⒉原告雖主張系爭工程之「鋁包版施做安裝含骨料及施做」
      工項，有契約漏項，增加C型鋼骨料費用633萬7,414元，
      應按該工項原預定施工期間及C型鋼費用比例展期51天云
      云。然系爭工程詳細價目表中之「鋁包版施做安裝含骨料
      及施做」工項，其工項名稱已註明含骨料及施做，且鋁包
      版設計施工圖說中已有C型鋼骨料，原告自得按圖施工，
      原告並未說明有何具體影響工期及天數之理由，是原告請
      求增加給付C型鋼骨料費用，不論是否有理由（被告否認
      應增加給付C型鋼費用），均難認以此認定有影響工期而
      應展期。原告主張應再展期51天，為無理由。
    ⒊原告復主張因一例一休之法令修正，應再展延工期33天云
      云。然原告於施工期間已依行政院公共工程委員會106年3
      月7日工程企字第10600064480號函所訂標準，向被告請求
      展延工期19天，業經被告核准（包括在第四次展期之83天
      中）。且原告主張前揭（一）⒈、⒉應再展期部分，均無理
      由，亦無由因此再主張一例一休而展延工期。　　　
（二）被告核准原告第1次至3次展期合計55天之事由，並非可歸
      責於被告，且如前述原告主張應再展期234天，亦無理由
      。又原告並無增加履約費用226萬5,514元：
　　⒈系爭滯洪池契約第5條第11款第8目約定：「契約履約期間
      ，有下列情形之一（且非可歸責於乙方），致增加乙方履
      約成本者，乙方為完成契約標的所需增加之必要費用，由
      甲方負擔。…（八）其他可歸責於甲方之情形。」是依該
      條款規定，須有非可歸責於原告，並可歸責被告之事由，
      原告為完成履約標的所需增加之必要費用，始得請求被告
      負擔。查被告核准原告第1次展期48日係因配合各管線單
      位審查作業影響施工，而第2次展期6天及第3次展期1天均
      係因天候因素影響施工，均非可歸責於被告，原告主張依
      該條款規定請求履約增加之必要費用，已屬無據。
　　⒉又原告主張除被告核准之第1至第3次展期合計55天外，應
      再展期234天，亦無理由。是原告主張該部份展期增加必
      要費用，亦屬無據。
　　⒊再者，系爭滯洪池契約及管理樓契約，均未約定為完成契
      約標的所需增加之必要費用計算方法，自應以原告有實際
      增加必要費用為據。原告援引原證九之行政院公共工程委
      員會訂頒之「機關履約中工程因應一百零五年十二月勞動
      基準法部分條文修正法案之處理原則」，係適用於因勞動
      基準法修正而展延工期情形，並非適用於所有展延工期情
      形，被告核准之第1次至第3次展期合計55天之事由，與勞
      動基準法修正無關，原告援引該規定作為增加必要費用之
      計算方式，尚屬無據。此外，原告並未舉證證明有增加必
      要費用226萬5,514元，其請求自屬無據。
（三）原告主張系爭標案「鋁包板施做安裝含骨料及施作」工項
      ，因變更設計，被告須再給付C型鋼骨料費用633萬7,414
      元。惟系爭契約價金已包括C型鋼骨料費用，並無契約漏
      項情形，被告亦無同意變更增加C型鋼骨料費用633萬7,41
      4元：
　　⒈按系爭滯洪池契約第五條第一款及管理樓契約第四條第一
      款固均約定：「本契約因事實上之需要，甲方有隨時以書
      面通知乙方辦理設計變更之權，乙方同意配合辦理。變更
      設計後本契約價金依下列方式調整之：…（二）新增工程
      項目者，增加數量以雙方議定之單價計算…」。本件被告
      否認有通知原告設計變更增加C型鋼骨料費用633萬7,414
      元之情形，原告主張因變更設計增加費用633萬7,414元，
      已屬無據。至原告所提原證5、9、10、11第二次變更設計
      ，固有包括「鋁包版施作安裝含骨料及施作」，然該部份
      並非僅針對原告所稱之C型鋼骨料費用為設計變更，況該
      部份變更設計既經兩造完成議價，原告自不得再請求其他
      費用。
　　⒉又系爭契約工項「鋁包版施做安裝含骨料及施做」，工項
      名稱已註明含骨料及施做，且系爭工程相關圖說原即有C
      型鋼骨料設計，並無契約漏項情形。另原告主張鋁包版之
      C型鋼骨料單價為3,142元/㎡，被告亦否認之，原告該部份
      主張純屬個人臆測，亦屬無據。
（四）又原告主張不銹鋼捲門變更為不銹鋼防火捲門部分，查系
      爭契約原係編列防颱、防夾型不銹鋼鐵捲門，嗣第一次變
      更設計圖面標示已變更為防火門，雖未於預算明細表內同
      時變更，但不妨礙原告按圖施作，原告有依變更後圖面設
      計施作之義務，然原告疏未注意，仍依變更前施作防颱、
      防夾型不銹鋼鐵捲門後，嗣後又拆除，顯可歸責於原告，
      自不得依系爭契約第5條第1款第3目約定請求被告給付60A
      防火門總價20萬5,000元。　　　　　　　
（五）對於臺中市土木技師公會鑑定報告書之意見：
　　⒈關於臺中市土木技師公會鑑定報告書認為原告得請求因展
      延工期必要費用358,361元部分：
　　⑴原告請求展延工期增加履約費用之請求權依據係依據系爭
      契約第5條第7款第1目約定：「乙方（指原告）履約遇有
      下列政府行為之一，致履約費用增加或減少者，本契約價
      金得予調整：（一）政府法令之新增或變更」；及第5條
      第11款第8目約定：「契約履行期間，有下列情形之一（
      且非可歸責於乙方）」，致增加乙方履約成本者，乙方為
      完成契約標的所需增加之必要費用，由甲方負擔。但屬第
      十四條第六款情形，乙方逾期履約，或發生保險事故承保
      範圍之事故所致損失(害)之自負額部分，由乙方負擔；…
      （八）其他可歸責於甲方之情形。」，依前揭約定，因政
      府法令新增或變更；或非可歸責於原告並可歸責於被告之
      事由，原告始得請求增加必要履約費用。
　　⑵臺中市土木技師公會鑑定報告書認被告同意第1次至第3次
      之展延合計55天，僅第1次展延相關管線單位（台電、電
      信、用戶排水）審查及土石方收容場所確認展延48天工期
      ，屬可歸責於被告之事由，因此認原告得請求因展延該部
      分工程增加之履約必要費用35萬8,361元。然該第1次展延
      工期48天固非可歸責於原告，但相關管線單位（台電、電
      信、用戶排水）審查及土石方收容場所確認而影響建築開
      工作業，亦非可歸責於被告，鑑定報告認該次展延可歸責
      於被告，認原告得請求因展延工期必要費用35萬8361元，
      尚不足採。
　　⑶另原告請求再函詢鑑定單位就鋼構工程契約漏項部份建議
      展延工期61天部分，是否應適用「共同遲延法理」，被告
      應給付該期間增加履約必要費用一節，並無必要。臺中市
      土木技師公會鑑定報告書業已說明，原告於得標後未能立
      即檢視報價清單是否有漏項或數量有爭議，以利被告得標
      後1個月內申請調整，不符採購須知第76條規定，是以原
      告對於A棟管理樓契約漏項有遲延提出狀況，有可歸責之
      處，依契約約定，建議不應准許（見鑑定報告第42頁倒數
      第5行至第43頁第3行）。是臺中市土木技師公會鑑定報告
      書業已說明該部分原告有可歸責事由，依系爭契約不能請
      求增加履約必要費用，合於系爭契約第5條第11款第8目約
      定，無再次函詢鑑定單位必要。
　　⒉關於臺中市土木技師公會鑑定報告書認為「鋁包版施作及
      安裝含骨料及施作」之C型鋼骨料有漏項情形，因漏項所
      增加之金額為5,070,738元部分：
　　⑴系爭契約工項「鋁包版施作及安裝含骨料及施作」，工程
      名稱已註明含骨料及施作，且系爭工程相關圖說原即有C
      型鋼骨料設計，並無契約漏項情形。臺中市土木技師公會
      鑑定報告書認該部分之C型鋼骨料有漏項情形，尚不足採
      。
　　⑵原告就C型鋼骨料費用部分之請求權基礎係系爭契約第5條
      第1款第2目約定：「一本契約因事實之需要，甲方有隨時
      以書面通知乙方辦理變更設計之權，乙方同意配合辦理。
      變更設計後本契約價金依下列方式調整之：…（二）新增
      工程項目者，增加數量以雙方議定之單價計算。」。本件
      被告並無就鋁包版之C型鋼骨料部分通知乙方辦理設計變
      更，原告依前揭契約約定請求被告給付C型鋼骨料費用，
      自屬無據，為無理由。
　　⒊關於臺中市土木技師公會鑑定報告書認為逾期違約金應調
      整為429,419元部分，原告所稱之A棟管理樓2樓鋼構工程
      及鋁包版C型鋼骨料部分，均已包括在設計圖及工程進度
      圖內，原告本應按工程進度按圖施作，不得作為延長工期
      之理由。臺中市土木技師公會鑑定報告書認原告因前揭事
      由得展延工期，將逾期違約金調整為429,419元，自無理
      由。
（六）就社團法人臺中市土木技師公會110年11月1日（110）中
      土鑑發字第069-12號函函文內容，認為增加履約成本的費
      用，沒有共同遲延法理適用的部分沒有意見。
（七）並聲明：⑴原告之訴及假執行之聲請均駁回；⑵訴訟費用由
      原告負擔；⑶如受不利判決，請准供擔保免為假執行之宣
      告。
三、得心證之理由：
（一）本件原告主張：⑴被告辦理名為「彰化縣員林鎮過溝排水
      多功能調節（滯洪池）工程併辦土石標售暨彰化縣員林鎮
      過溝排水多功能調節（滯洪池）工程管理樓土建及裝修等
      2項合併」之本標案，由原告於104年11月26日得標，兩造
      於104年12月31日簽訂系爭滯洪池契約，金額108,904,289
      元（含營業稅5,185,919元）及系爭管理樓契約，金額57,
      285,711元；⑵系爭滯洪池工程及管理樓工程，因經費補助
      所需而拆分為2個契約，但依採購須知第77條第12項，該2
      項工程開工、停工、復工及竣工日期均採同一時間計算；
      ⑶系爭滯洪池契約及管理樓契約，原約定工期為530日曆天
      ，原告於105年1月18日開工，嗣於105年1月21日至105年2
      月29日停工不計工期40天，又原告施工期間曾經被告4次
      同意展延工期，分別為第1次展期48天、第二次展期6天、
      第三次展期1天、第四次展期83天，系爭滯洪池及管理樓
      工程預定竣工日延至106年12月26日。然原告實際竣工日
      期為107年3月20日，被告於結算時認原告逾期完工84天，
      自工程款中對原告扣減違約金736,147元等情，業據原告
      提出彰化縣政府工程契約為憑，且為被告所不爭執，堪信
      為真實。惟原告主張被告應返還遭被告扣減之違約金736,
      147元、原告延展工期所增加之履約費用2,265,514元、本
      標案「鋁包板施作安裝含骨料及施作」工項變更設計所增
      加之C型鋼骨料費用6,337,414元、系爭契約項目中「不銹
      鋼捲門」項目變更為「不銹鋼防火捲門」之費用205,000
      元等，為被告否認，並以前詞置辯。
（二）按稱承攬者，謂當事人約定，一方為他方完成一定之工作
      ，他方俟工作完成，給付報酬之契約。約定由承攬人供給
      材料者，其材料之價額，推定為報酬之一部。因可歸責於
      承攬人之事由，致工作逾約定期限始完成，或未定期限而
      逾相當時期始完成者，定作人得請求減少報酬或請求賠償
      因遲延而生之損害。民法第490條及第502條第1項均有明
      文規定。兩造對於成立前開承攬契約一事均無異議，惟原
      告主張被告應返還扣減之違約金、延展工期所增加之履約
      費用及增加或變更之材料費用等，是否有理由，分論如下
      。
（三）原告主張其未逾期完工，遭被告計罰之736,147元，被告
      應返還之部分：　　　　　　
　　⒈經查，系爭管理樓契約第7條工程期限第8款約定，「因下
      列原因或因甲方之影響（且非可歸責於乙方），致影響進
      度網圖要徑作業之進行，而需展延工期者，乙方應於事故
      發生或消滅後7日內通知甲方，並於45日內檢具事證，以
      書面向甲方申請展延工期。……（一）發生第18條第8款不
      可抗力或不可歸責契約當事人之事故。（四）因辦理變更
      設計或增加工程數量。」（見本院卷一第105頁）；系爭
      管理樓契約第18條第8款約定，「甲方及乙方因天災或事
      變等不可抗力或不可歸責於本契約當事人之事由，致未能
      依時履約者，乙方得依第7條第8款規定，申請延長履約期
      限：……（十一）政府法令之新增或變更」（見本院卷一第
      159頁）。
　　⒉原告主張系爭工程A棟管理樓二樓防災教室鋼構結構，原設
      計雖已有相關圖說尺寸，然其數量未列於契約詳細價目表
      中，及系爭工程A管理樓空間桁架工程中關於「鋁包版施
      做安裝含骨料及施做工程」之C型鋼料，有契約漏項，分
      別應展延工期150天、51天，另因系爭工程履約期間適一
      例一休法令修正，依據行政院公共工程委員會106年3月7
      日工程企字第10600064480號函及其附件說明，自105年12
      月23日迄107年4月7日計470日，扣除不列入計算之天數計
      8日，其尚可展延工期的天數為33天；被告則辯稱A棟管理
      樓2樓鋼構工程及鋁包版C型鋼骨料部分，均已包括在設計
      圖及工程進度圖內，原告本應按工程進度按圖施作，不能
      以此作為展延工期之事由，又一例一休部分，被告業已核
      准展延工期19天云云。
　　⒊經查，就本件系爭工程A棟管理樓二樓防災教室鋼構結構及
      A管理樓空間桁架工程中關於「鋁包版施做安裝含骨料及
      施做工程」部分，是否需展延工期及應展延之工期為何，
      及原告因一例一休之法令變更得主張展延工期之日數若干
      ，經本院送請社團法人臺中市土木技師公會鑑定，經該會
      鑑定師鑑定後認為系爭工程A棟管理樓二樓防災教室鋼構
      結構因漏未於契約詳細價目表內，為契約漏項，從原告提
      出尚未議價至被告召開工作小組會議請施工單位先行施工
      ，扣除被告合理之審查時間，有62天，然原告未於得標後
      一個月內進行清圖及釋疑，不符採購須知，建議依據「共
      同遲延」學理展延62天一半工期即31天，又原告合理的備
      料期間為30天，是系爭工程A棟管理樓二樓防災教室鋼構
      結構漏項部分，應展延61天之工期；系爭工程A管理樓空
      間桁架工程中關於「鋁包版施做安裝含骨料及施做工程」
      之C型鋼料部分，為契約漏項，應展延14天；又依據行政
      院公共工程委員會106年3月7日工程企字第10600064480號
      函函示之處理原則第5條計算，原告因一例一休法令之變
      更，可展延之天數為26天。據此，可得展延後的完工日期
      為107年1月30日（見臺中市土木技師公會鑑定報告書第44
      頁）。
　　⒋本件原告於訴訟外鑑定過程中，自陳本件被告係依前開第1
      8條第一款（一）規定計算違約金，原告亦同意違約金應
      依前開第18條第一款（一）規定計算（見臺中市土木技師
      公會鑑定報告書第237至238頁），而系爭管理樓契約第18
      條第一款（一）約定「乙方如未依照契約所定履約期限竣
      工，自該期限之次日起算逾期日數。但未完成履約之部分
      不影響其他已完成部分之使用者，按未完成履約部分之契
      約價金，每日依其1‰計算逾期違約金。」（見本院卷一第
      157頁）。依前開臺中市土木技師公會之鑑定結果，認為
      本件工程期經展延後，至遲應於107年1月30日完工，而系
      爭工程原告於107年3月20日竣工，工程仍有逾期49天，原
      告應負擔之逾期違約金為429,419元。又被告已計罰之逾
      期違約金為736,147元，則被告溢收違約金而應返還予原
      告之金額為306,728元（計算式：736,147元-429,419元=3
      06,728元）（見臺中市土木技師公會鑑定報告書第44頁、
      本院卷二第209至211頁）。
（四）原告主張本標案因不可歸責於原告之因素，需展延工期28
      9天，被告應給付原告展延工期所增加之履約費用2,265,5
      14元部分：　　　
    ⒈系爭滯洪池契約第5條第7款約定，「乙方履約遇到有下列
      政府行為之一，致履約費用增加或減少者，本契約價金得
      予調整：（一）政府法令之新增或變更。……」，同條第11
      款約定，「契約履約期間，有下列情形之一（非可歸責於
      乙方），致增加乙方履約成本者，乙方為完成契約標的所
      需增加之必要費用，由甲方負擔。……（八）其他可歸責於
      甲方之情形」（見本院卷一第27頁）。
    ⒉本件原告主張系爭工程因不可歸責於原告之事由，展延工
      期289天，被告應給付所增加之履約費用2,265,514元，被
      告則辯稱被告核准原告第1次至3次展期合計55天之事由，
      並非可歸責於被告，且原告主張應再展延工期之234天，
      亦無理由，故並無增加履約費用云云。經查，此部分依臺
      中市土木技師公會鑑定後認為，系爭工程第1至3次展期之
      55天，僅有第1次展延係因管線單位審查及土石方收容場
      所確認，展延之工期48天，屬可歸責於被告，其餘第2、3
      次展延係因天候因素無法施工，非可歸責於被告之事由，
      又原告雖主張應再展延工期234天，然此部分原告於得標
      後未能立即檢視報價清單是否有漏項或數量有爭議，以利
      被告調整，不符採購須知第76條規定，原告仍有可歸責之
      處，此部分之主張，建議不應准許。是原告可主張增加履
      約費用之天數為48天，並參考臺北市採購契約範本第22條
      第5款規定計算管理費，為358,361元（見臺中市土木技師
      公會鑑定報告書第35頁）。原告此部分之主張於358,361
      元內為有理由。
    ⒊原告雖主張就鋼構工程之契約漏項部分，應該也有「共同
      遲延」的適用，惟經本院函請臺中市土木技師公會補充說
      明，經該會以110年11月1日（110）中土鑑發字第069-12
      號函覆以，鑑定人認為本件系爭工持遲延之原因不僅存在
      於原告，亦存在於被告，屬兩造有共同遲延之情形，故建
      議可展延之工期為62天之一半，32天工期，然因共同遲延
      議題之意義、分類與法律效果目前仍未有統一之見解，而
      鑑定人係參照國內學者提出之共同遲延法律效果之論述，
      主要分為：⑴逾期違約金說：此說認為在共同遲延發生時
      ，無論如何承攬人皆需負違約責任，而定作人則得以免責
      ；⑵無損害賠償責任說：此說認為當共同遲延發生時，只
      要履約當事人一方有過失，即其不得向他方當事人請求損
      害賠償，最後的效果為工期展延；⑶有損害賠償責任說：
      此說認為當共同遲延發生時，履約當事人得相互請求損害
      賠償，等三說，鑑定人考量公平與合理原則，建議採無損
      害賠償責任說之精神，原告僅得請求工期展延一半，但不
      能請求展延工期後管理費之結論（見本院卷二第211至213
      頁），是原告此部分之主張並不可採。
（五）原告主張本標案「鋁包板施作安裝含骨料及施作」工項，
      因變更設計，被告須再給付原告關於C型鋼骨料之費用6,3
      37,414元部分：
　　⒈系爭滯洪池契約第5條第1款約定，「本契約因事實之需要
      ，甲方有隨時以書面通知乙方辦理變更設計之權，乙方同
      意配合辦理。變更設計後本契約價金依下列方式調整之：
      ……（二）新增工程項目者，增加數量以雙方議定之單價計
      算」（見本院卷一第25頁）。
　　⒉本件原告主張本標案「鋁包板施作安裝含骨料及施作」工
      項，因變更設計，被告須再給付原告關於C型鋼骨料之費
      用6,337,414元，被告則辯稱並無契約漏項的情形云云。
      經查，依臺中市土木技師公會之鑑定結果認為「依契約圖
      說AR-12，空間桁架骨料配置圖顯示，其骨料C型鋼-150*6
      5*20*2.3t之間距為900㎜（參卷（一）原證11，第215頁）
      ，然木工項鋁包板內骨料C型鋼-150*65*20*2.3t，其間距
      為450㎜（參原證卷（一）原證12，第217頁），其間距尺
      寸與施工條件應有不同，故不能直接引用空間桁架骨料配
      置圖之C型鋼骨料之契約單價，應列為新增工程項目；是
      以，鑑定人認為本工程案中A管理樓空間桁架工程之中之C
      型鋼骨料，與『鋁包版施做安裝含骨料及施做工程』之C型
      鋼骨料之單價不同，從而認定『鋁包版施做及安裝含骨料
      及施作』之C型鋼骨料應有漏項之情形」等語（見臺中市土
      木技師公會鑑定報告書第39頁（二）⒈），足見系爭工程
      「鋁包版施做及安裝含骨料及施作」工項之C型鋼骨料確
      有漏項之情形，被告應給付此部分之工程費用。至於增加
      的工程費用之計算，鑑定報告則認為應以每平方公尺2,51
      4元計算，而漏計之數量為2,017㎡，本件因「鋁包版施做
      及安裝含骨料及施作」工項之C型鋼骨料漏項所增加之工
      程費用應為5,070,738元（2,514元×2,017㎡=5,070,738元
      ）。是原告此部分之主張，於5,070,738元內為有理由。
（六）原告主張系爭契約中就「不銹鋼捲門」項目變更為「不銹
      鋼防火捲門」，被告須再給付原告205,000元部分：本件
      原告主張其已依照被告所核准之送審圖樣施工完成，後被
      告為使取得使用執照順利，要求原告應更換防火門，額外
      增加費用205,000元，被告則辯稱系爭契約原係編列防颱
      、防夾型不銹鋼鐵捲門，嗣第一次變更設計圖面標示已變
      更為防火門，雖未於預算明細表內同時變更，但不妨礙原
      告按圖施作，原告疏未注意，致施作後又拆除，可歸責於
      原告，原告此部分之主張無理由等語。經查，依臺中市土
      木技師公會之鑑定結果認為，「本項目防颱、防夾型不銹
      鋼捲門，後來被告已經變更60A防火門工作項目……，惟詳
      細價目並未一併變更，但不妨礙原告按圖施作，原告仍有
      依變更後圖面施作之義務，蓋因原告未能及時通知製造分
      包商，仍依變更前防颱、防夾型不銹鋼鐵捲門施作後，嗣
      後又拆除，應可歸責於原告，故不得依系爭契約第5條第1
      款第3目之約定，請求被告給付60A防火門總價20萬5,000
      元。」等語，可知系爭契約之「不銹鋼捲門」項目早已變
      更為「不銹鋼防火捲門」，只是原告施工錯誤，並不符合
      系爭契約所約定因變更設計而拆除已完成之部分，原告主
      張被告應給付此部分之工程款，為無理由。
（七）綜上所述，原告得請求被告給付者有：⑴超收的逾期違約
      金306,728元、⑵因不可歸責於原告之因素展延工期所增加
      之履約費用358,361元、⑶因「鋁包版施做及安裝含骨料及
      施作」工項之C型鋼骨料漏項所增加之工程費用5,070,738
      元，共計5,735,827元（計算式：306,728元+358,361元+5
      ,070,738元=5,735,827元）。
四、從而，原告依系爭工程契約及承攬之法律關係，請求被告給
    付不當計罰之逾期違約金、展延工期所增加之履約費用、變
    更設計之工程款，於5,735,827元及自起訴狀繕本送達之翌
    日起（109年6月10日，見本院卷二第11頁送達證書）之法定
    遲延利息內，為有理由，應予准許；原告逾此部分之主張，
    為無理由，應予駁回。
五、兩造均陳明願供擔保聲請宣告假執行及免為假執行，就原告
    勝訴部分，經核均無不合，爰酌定相當擔保金額及反擔保金
    額宣告之；至於原告其餘假執行之聲請，因該部份訴之駁回
    而失所附麗，不應准許。
六、結論：原告之訴一部有理由，一部無理由，並依民事訴訟法
    第79條、第390條第2項、第392條第2項，判決如主文。
中　　華　　民　　國　　111 　年　　1 　　月　　28　　日
　　                  民事第四庭法　官　謝仁棠
以上正本係照原本作成。
如對判決上訴，應於判決送達後20日內向本院提出上訴狀。如委
任律師提起上訴者，應一併繳納上訴審裁判費。
中　　華　　民　　國　　111 　年　　1 　　月　　28　　日
                                書記官  陳文新